臺灣臺中地方法院刑事裁定　　　　　　　　　　　　九十四年度聲判字第一二號
　　聲　請　人
　　　　即
　　告　訴　人　甲○○
　　代　理　人　李樂濟　律師
　　被　　　告　乙○○
右列聲請人因告訴被告涉嫌妨害自由案件，不服臺灣高等法院臺中分院檢察署檢察長
駁回再議之處分（九十四年度上聲議字第二六號），聲請交付審判，本院裁定如左：
    主  文
聲請駁回。
    理  由
一、按告訴人不服上級法院檢察署檢察長或檢察總長認再議為無理由而駁回之處分者
    ，得於接受處分書十日內委任律師提出理由狀，向該管第一審法院聲請交付審判
    。法院認為交付審判之聲請不合法或無理由者，應駁回之，刑事訴訟法第二百五
    十八條之一、第二百五十八條之三第二項前段分別定有明文。
二、聲請交付審判意旨略以：
    臺灣高等法院台中分院檢察署檢察長於94年l月7日以94年度上聲議字第26號處分
    書駁回告訴人再議聲請，其理由略以：經查：本署檢察官傳訊人張盛雄、吳望楨
    、陳晏超，證人張盛雄證稱：甲○○退休是適用公司優退方案辦理的，這次優退
    方案共有六、七人辦理退休。公司的優退方案是要對不適任的員工勸導他們退休
    ，廠長乙○○有希望甲○○辦理優退，但不是針對甲○○一個人，他們要不要辦
    退休，是依他們個人的意願辦理的，甲○○是他自己提出來辦理退休的。我沒有
    聽到廠長有對甲○○說如果不辦退休考績要打丙等的話等語；證人吳望楨證稱：
    甲○○沒有被逼退，他是自己申請退休的，我們有向他說明優退方案，因為每一
    個優退方案下來，我們都必須向員工說明，讓他們知道公司的政策。廠長乙○○
    有找幾個人過去向他們說明優退方案，讓他們參考，但沒有叫甲○○辦退休，也
    沒有聽過廠長叫甲○○趁優退方案趕快辦退休，否則考績打丙等的事等語：證人
    陳晏超證稱：優退人員都是他們自己要退休，出於本人的意願提出退休申請的，
    沒有聽說過廠長乙○○有逼退甲○○的事，也沒有聽過廠長對甲○○說如果不退
    休要把他的考績打丙等的話等語。依上開證人所述，難認被告乙○○有以強暴或
    脅迫手段逼迫聲請人辦理退休之事，自難論以刑法第304條之強制罪責，聲請人
    聲請再議為無理由云云。惟告訴人仍不能甘服，前來委任本律師，請求依法聲請
    交付審判，其理由如下：
（一）．本律師審閱本案資料，初以告訴人無法提出有利證據，縱然交付審判，亦顯
      無勝訴希望為由，勸諭告訴人勿再耗費金錢，進行無謂訟爭。惟告訴人言詞悲
      切，陳述伊因口吃及跛腳之身心障礙，當年飽受台灣菸濟公司豐原菸廠長官歧
      視，但伊仍勤奮工作，嗣於88年間獲該公司頒發資深績優人員服務獎章[參聲
      證一]，足證告訴人雖身心障礙，並未喪失工作能力，本件被告及證人所謂和
      平勸退不適任人員退休，純屬飾卸之詞。尤其被告乙○○確有假藉職權逼迫告
      訴人自辦退休，伊所告訴之事實，係屬真正，絕無誣陷，詎料伊所提出之證人
      ，或有顧忌而未能據實陳述，以致不能舉證被告犯罪事實，故懇求本律師能接
      受伊委任，維護社會弱勢者權益，以司法程序實踐公平正義云云。為此本律師
      細研本案後，發現仍有疑點，乃同意接受告訴人委任，依法代理聲請將本案交
      付審判，合先敘明。
（二）．按身心障礙者保護法第4條規定：「身心障礙者之人格及合法權益，應受尊
      重與保障，除能證明其無勝任能力者外，不得單獨以身心障礙為理由，拒絕其
      接受教育、應考、進用或予其他不公平之待遇」；同法第31條第l項規定：「
      各級政府機關、公立學校及公營事業員主總人數在五十人以上者，進用具有工
      作能力之身心障礙者人數，不得低於員工總人數百分之二」；同法第33 條第l
      項規定：「進用身心障礙者之機關[構]，應本同工同酬之原則，不得為任何歧
      視待遇 」。
（三）查告訴人患有中度口吃，答話速度比常人慢幾拍，設非具有耐心者，常人實難
      願意與其交談，故告訴人指稱本件係涉及對身心障礙者之歧視，應非虛假，此
      其一；又本件被告及證人陳稱，係因告訴人不適任工作，而予和平勸退云云，
      與告訴人提出其於身心殘障後七年，仍因勤奮工作，獲台灣菸酒公司頒發資深
      績優人員服務獎章[備註：告訴人於81年成為中度身心障礙，88年獲頒獎章]，
      足證渠等所謂告訴人不適任工作，並非真實，此其二；另台灣菸酒公司為公營
      事業，其所屬單位豐原菸廠員工總數達數百人，據告訴人陳稱，該菸廠具有工
      作能力之身心障礙員工，最低保障名額為五人[含告訴人在內]，伊被逼退，與
      法不合云云，經核與上開身心障礙者保護法第31條第l項規定，尚稱符合，此
      其三；再證人徐政彥當時係受被告指示代填告訴人申請退休文件之人，與被告
      有職務上從屬關係存在，如被告所為逼退一節違法，渠亦涉嫌幫助犯，於本案
      有法律上利害關係存在，故渠證詞不無迴護被告，此其四；且證人張盛雄、吳
      望楨、陳晏超等三人仍為台灣菸酒公司中級主管，而被告曾為渠等豐原菸廠上
      司，現雖調職為屏東菸廠廠長，惟級職仍在渠等之上，山不轉路轉，有朝一日
      亦可能再擔任渠等頂頭上司，基於自利與鄉愿心態，亦不能期待渠等為真實而
      不利於被告之證述，此其五。
（四）．經查本案偵查階段，檢察官僅簡單訊問告訴人後，即予飭回，且偵訊被告及
      證人時，並未同時傳訊告訴人到場。以司法程序而言，告訴人因身心障礙，患
      有口吃，無法正常提問與答訊，實屬法律上之弱勢。是本案非經公開審判，並
      藉交互詰問程序，由本律師代理告訴人詰問被告及相關證人，實難發現真實。
（五）．末查本案仍有相關證人：李鴻彬，案發時擔任豐原菸廠工會理事，曾於本
   件逼退案與被告當面吵架；劉秀英，案發時亦經被告以相同手段違法逼退；
      胡寧傑，案發時為被告下屬，亦曾受其指示代填申請退休文件。上開三人[
      參證人欄]亦有必要傳訊，以證明被告有無以刑法第304條脅迫之手段逼迫告訴
      人退休。檢察官偵查顯有不完備之處，臺灣高等法院臺中分院檢察署檢察長駁
      回告訴人再議之處分，即有不當，故駁回再議之處分，認事用法顯有違誤，爰
      依法聲請交付審判云云。
三、本件告訴人即聲請人（下稱聲請人）甲○○以被告乙○○涉犯妨害自由案件，向
    臺灣臺中地方法院檢察署檢察官提出告訴，經該檢察官為不起訴處分（九十三年
    度偵字第一五六九四號）後，告訴人不服，聲請再議，亦經臺灣高等法院臺中分
    院檢察署檢察長以再議為無理由而駁回再議（九十四年度上聲議字第二六號）等
    情，業經本院調取上揭偵查卷宗審閱無訛。
四、經查：
（一）按刑事訴訟法於九十一年二月八日經修正公布，新增前述第二百五十八條之一
      ，此乃對於「檢察官不起訴或緩起訴裁量權」制衡之一種外部監督機制，此時
      ，法院僅在就檢察官所為之不起訴或緩起訴之處分是否正確加以審查，以防止
      檢察機關濫權，依此立法精神，法院就聲請交付審判案件之審查，所謂「得為
      必要之調查」，其調查證據之範圍，亦應以偵查中曾顯現之證據為限，不可就
      告訴人新提出之證據再為調查，亦不可蒐集偵查卷以外之證據。又依新修正刑
      事訴訟法第二百六十條對於不起訴處分已確定或緩起訴處分期滿未經撤銷者得
      再行起訴之規定，其立法理由說明，本條所謂不起訴處分已確定者，係包括「
      聲請法院交付審判復又經駁回者」之情形在內，則法院就聲請交付審判案件之
      審查，所謂「得為必要之調查」，其調查證據範圍，自更應以偵查中曾顯現之
      證據為限，不得就告訴人新提出之證據再為調查，亦不可蒐集偵查卷以外之證
      據，否則將與刑事訴訟法第二百六十條之再行起訴之規定，混淆不清，合先敘
      明。
（二）聲請人固以：告訴人患有中度口吃，答話速度比常人慢幾拍，設非具有耐心者
      ，常人實難願意與其交談，故告訴人指稱本件係涉及對身心障礙者之歧視，應
      非虛假，此其一；又本件被告及證人陳稱，係因告訴人不適任工作，而予和平
      勸退云云，與告訴人提出其於身心殘障後七年，仍因勤奮工作，獲台灣菸酒公
      司頒發資深績優人員服務獎章[備註：告訴人於81年成為中度身心障礙，88 年
      獲頒獎章]，足證渠等所謂告訴人不適任工作，並非真實，此其二；另台灣菸
      酒公司為公營事業，其所屬單位豐原菸廠員工總數達數百人，據告訴人陳稱，
      該菸廠具有工作能力之身心障礙員工，最低保障名額為五人[含告訴人在內]，
      伊被逼退，與法不合云云，經核與上開身心障礙者保護法第31條第l項規定，
      尚稱符合，此其三；再證人徐政彥當時係受被告指示代填告訴人申請退休文件
      之人，與被告有職務上從屬關係存在，如被告所為逼退一節違法，渠亦涉嫌幫
      助犯，於本案有法律上利害關係存在，故渠證詞不無迴護被告，此其四；且證
      人張盛雄、吳望楨、陳晏超等三人仍為台灣菸酒公司中級主管，而被告曾為渠
      等豐原菸廠上司，現雖調職為屏東菸廠廠長，惟級職仍在渠等之上，山不轉路
      轉，有朝一日亦可能再擔任渠等頂頭上司，基於自利與鄉愿心態，亦不能期待
      渠等為真實而不利於被告之證述，此其五，以上述五點為聲請交付審判之重要
      理由。查：告訴人患有中度口吃，答話速度比常人慢幾拍，設非具有耐心者，
      常人實難願意與其交談乙節，經審視告訴人於九十三年七月八日在豐原分局刑
      事辦公室，製作告訴人筆錄、及於九十三年十一月十一日在台灣台中地方法院
      檢察署檢察官訊問筆錄時，均能就告訴之事實、經過，說明清楚，並非無法為
      完整之意思表示，有該筆錄可證。又告訴人提出其於身心殘障後七年，仍因勤
      奮工作，獲台灣菸酒公司頒發資深績優人員服務獎章，固可認其曾經認真工作
      ，而受獎，而台灣菸酒公司為公營事業，其所屬單位豐原菸廠員工總數達數百
      人，據告訴人陳稱，該菸廠具有工作能力之身心障礙員工，最低保障名額為五
      人[含告訴人在內]，告訴人退休，是否與上開身心障礙者保護法第31條第l項
      規定有違，此均係另一行政處分問題，與被告是否有以強暴或脅迫手段逼迫聲
      請人辦理退休之事，而與刑法第304條之強制罪之構成要件有間。至於台灣臺
      中地方法院檢察署檢察官未傳訊證人張盛雄、吳望楨、陳晏超乙節，經告訴人
      聲請再議後，該三人已於臺灣高等法院臺中分院檢察署檢察官於九十四年一月
      七日，傳訊三位證人作證，三位證人於作證時，均未傳訊被告到庭，三人於法
      庭均得以自由陳述，而無顧忌，當庭並經檢察官告以具結之義務及偽證之處罰
      ，並命書記官、證人朗讀結文後由證人具結，才開始訊問證人，證人張盛雄結
      證稱：「甲○○退休是適用公司優退方案辦理的，這次優退方案共有6、7人辦
      理退休。公司的優退方案是要對不適任的員工勸導他們退休，廠長乙○○有希
      望甲○○辦理優退，但不是針對甲○○一個人，他們要不要辦退休，是依他們
      個人的意願辦理的，甲○○是他自己提出來辦理退休的。我沒有聽到廠長有對
      甲○○說如果不辦退休考績要打丙等的話」等語；證人吳望楨證稱：「甲○○
      沒有被逼退，他是自己申請退休的，我們有向他說明優退方案，因為每一個優
      退方案下來，我們都必須向員工說明，讓他們知道公司的政策。廠長乙○○有
      找幾個人過去向他們說明優退方案，讓他們參考，但沒有叫甲○○辦退休，也
      沒有聽過廠長叫甲○○趁優退方案趕快辦退休，否則考績打丙等的事」等語；
      證人陳晏超證稱：「優退人員都是他們自己要退休，出於本人的意願提出退休
      申請的，沒有聽說過廠長乙○○有逼退甲○○的事，也沒有聽過廠長對甲○○
      說如果不退休要把他的考績打丙等的話」等語。該三位證人均係成年人，受過
      相當教育，且任其職務已久，當知證人具結之意義與責任，其證詞在無任何有
      偽證證據下，自當採信，聲請人以證人徐政彥與被告有職務上從屬關係存在，
      於本案有法律上利害關係存在，故渠證詞不無迴護被告，而證人張盛雄、吳望
      楨、陳晏超等三人仍為台灣菸酒公司中級主管，而被告曾為渠等豐原菸廠上司
      ，現雖調職為屏東菸廠廠長，惟級職仍在渠等之上，山不轉路轉，有朝一日亦
      可能再擔任渠等頂頭上司，不能期待渠等為真實而不利於被告之證述云云，此
      部分或無証據証明其有迴護之犯行，或僅係推測之詞，聲請人以上開推測之詞
      ，而聲請交付審判，其聲請亦不足採。另聲請人於本件聲請傳訊相關證人：
      李鴻彬，要證明案發時擔任豐原菸廠工會理事，曾於本件逼退案與被告當面
      吵架；劉秀英，要證明案發時亦經被告以相同手段違法逼退；胡寧傑，要
      證明案發時為被告下屬，亦曾受其指示代填申請退休文件，此部分係重新聲請
      傳訊證人，核與刑事訴訟法於九十一年二月八日經修正公布，新增前述第二百
      五十八條之一，對於「檢察官不起訴或緩起訴裁量權」制衡之一種外部監督機
      制，此時，法院僅在就檢察官所為之不起訴或緩起訴之處分是否正確加以審查
      ，以防止檢察機關濫權，依此立法精神，法院就聲請交付審判案件之審查，所
      謂「得為必要之調查」，其調查證據之範圍，亦應以偵查中曾顯現之證據為限
      ，不可就告訴人新提出之證據再為調查，亦不可蒐集偵查卷以外之證據，否則
      將與刑事訴訟法第二百六十條之再行起訴之規定，混淆不清，是此部分聲請人
      重新聲請傳訊證人，依上開立法理由所示，本院亦無從重新調查。證人等於偵
      查中所結證之詞，非全然不可採信。是以該案無積極證據足以證明被告確實涉
      有妨害自由罪嫌之事實，自難令被告負妨害自由之罪責。是原不起訴處分書及
      臺灣高等法院臺中分院檢察署檢察長所為之再議處分書均認定被告並無妨害自
      由之犯行，應無違誤
五、綜上所述，依上開證人所述，原檢察官及臺灣高等法院臺中分院檢察署檢察長所
    為之再議處分書均認定被告並無妨害自由，難認被告乙○○有以強暴或脅迫手段
    逼迫聲請人辦理退休之事，自難論以刑法第304條之強制罪責，業經檢察官為不
    起訴處分在案，且原處分書並詳述其理由，尚無不當。本院認原處分書以被告並
    無聲請人所指之妨害自由犯嫌，而駁回聲請人對臺灣臺中地方法院檢察署檢察官
    不起訴處分之再議聲請，於法洵無不合，處分書所載理由並未違背經驗法則、論
    理法則或其他證據法則，難謂有何違誤之處。從而，本件聲請人聲請交付審判，
    為無理由，應予駁回。
據上論斷，依刑事訴訟法第二百五十八條之三第二項前段，裁定如主文。
中      華      民      國    九十四    年     二      月    二十二    日
                              臺灣臺中地方法院刑事第三庭
                                    審判長法  官 劉錫賢
                                          法  官 陳得利
                                          法  官 黃松竹
右正本證明與原本無異。
不得抗告。
                                          書記官
中      華      民      國    九十四    年     二      月    二十二    日
